臺灣雲林地方法院民事判決　　　　　　　 96年度訴字第128號
原　　　告　乙○○
訴訟代理人　丙○○
　　　　　　郭方桂律師
被　　　告　財政部國有財產局台灣北區辦事處
　　　　　　（林永川之遺產管理人）
法定代理人　莊翠雲
訴訟代理人　丁○○
　　　　　　甲○○
上列當事人間請求所有權移轉登記等事件，本院於民國96年 9月
6日言詞辯論終結，判決如下：
    主  文
被告應將其所管理坐落雲林縣斗六市○○○段朱丹灣小段五六０
地號、面積八九點五一平方公尺之土地所有權全部移轉登記予原
告。
確認原告就坐落雲林縣斗六市○○○段朱丹灣小段五六０地號土
地上，門牌號碼為雲林縣斗六市○○路一一三號未保存登記建物
之所有權存在。
訴訟費用新台幣壹萬柒仟玖百貳拾玖元由原告負擔。
    事  實  及  理  由
壹、程序部分：
一、按當事人喪失訴訟能力或法定代理人死亡或其代理權消滅者
    ，訴訟程序在有法定代理人或取得訴訟能力之本人，承受其
    訴訟以前當然停止。第168 條至第172 條及前條所定之承受
    訴訟人，於得為承受時，應即為承受之聲明。民事訴訟法第
    170 條、第175 條第1 項分別定有明文。本件原告起訴時之
    法定代理人原為戊○○，嗣於訴訟程序進行中變更為莊翠雲
    ，被告並於民國96年9 月6 日於言詞辯論論期日具狀聲明承
    受訴訟，核無不合，應予准許。
二、次按，訴狀送達後，原告不得將原訴變更或追加他訴，但請
    求之基礎事實同一，或擴張或減縮應受判決事項之聲明者不
    在此限，民事訴訟法第255 條第1 項第2 、4 款定有明文。
    本件原告起訴時，先位聲明係請求被告將坐落雲林縣斗六市
    ○○○段朱丹灣小段560 地號、面積89.51 平方公尺之土地
    （下稱系爭土地）及其上門牌號碼為雲林縣斗六市○○路
    113 號建物（下稱系爭建物）所有權全部移轉登記予原告，
    並請求被告應給付原告新台幣（下同）433, 833元及自起訴
    狀繕本送達被告之翌日起至清償日止，按年息百分之5 計算
    之利息。備位聲明係請求被告應給付原告1,7 06,242元及自
    起訴狀繕本送達被告之翌日起至清償日止，按年息百分之5
    計算之利息。嗣具狀就先位聲明中之系爭建物部分變更為確
    認原告就系爭建物所有權存在，並撤回金錢請求部分，就備
    位聲明部分變更為被告於被繼承人林永川之遺產範圍內，應
    給付原告1,076,242 元，復具狀更正備位聲明部分請求之金
    額為1,646,242 元，其請求之基礎事實均同一，且屬減縮或
    擴張應受判決事項之聲明，應屬合法，先予敘明。
貳、實體部分：
一、原告方面：
  (一)原告先位之訴主張：
  原告於民國56年5 月11日買受系爭土地，並於其上建造系爭
    建物，訴外人林永川為原告叔叔，因未婚而與原告同住該屋
    。嗣於63年7 月3 日，原告將系爭土地及建物以7 萬元出賣
    予訴外人己○○。然因林永川恐其於有生之年居無定所，乃
    拒不搬遷，並以死相逼，導致原告無法交付買賣標的，為免
    除林永川無居所之恐懼，原告乃以11萬元向己○○買回系爭
    土地及建物，並就系爭土地借用其名義，移轉登記於林永川
    名下，另系爭建物因未辦保存登記，故於89年5 月間以買賣
    為原因，將系爭建物之納稅義務人更名為林永川。
  系爭土地於86年間因重劃而面積縮減為69平方公尺，原告並
    於86年11月6 日借用林永川之名義，以3,328,000 元向雲林
    縣斗六市鎮北自辦市地重劃區重劃會買受面積106.18平方公
    尺之土地，並由原告及配偶林李秀英支付價金，原告嗣將買
    受土地之106.18平方公尺中之20.51 平方公尺併入前述縮減
    為69平方公尺之重劃後土地，合計為89.51 平方公尺。
  綜上，原告與林永川間就系爭土地及建物成立借名登記契約
    ，其性質與委任契約相類似，應類推適用委任契約之相關規
    定。而林永川於93年5 月22日死亡，因此原告與林永川之借
    名關係消滅，爰依借名登記契約終止之返還登記請求權提起
    本件訴訟。而系爭建物為未保存登記建物，原告為原始起造
    人，縱嗣後將納稅義務人更名為林永川，原告仍為所有權人
    ，是就系爭建物部分除依借名登記契約終止之返還登記請求
    權外，另依民法第767 條之規定請求擇一判決原告勝訴。並
    先位聲明：如主文所示。
  (二)原告備位之訴主張：
    原告買受系爭土地、系爭建物，並繳納地價稅、水費，共支
    出1,212,359 元，且為林永川支出醫療費9,555 元及喪葬費
    424,328 元，是如認原告與林永川間不成立借名契約，則原
    告未受林永川委任，其無法律上之原因而因原告繳納費用受
    有債務消滅之利益，爰依不當得利法律關係請求被告返還。
    並備位聲明：被告於被繼承人林永川之遺產範圍內，應給
    付原告1,646,242 元及自起訴狀繕本送達被告之翌日起至清
    償日止，按年息百分之5 計算之利息。訴訟費用由被告負
    擔。
二、被告抗辯意旨：
  (一)先位之訴部分：依土地法所為之登記有絕對效力，為土地法
    第43條所明定，系爭不動產既登記於林永川名下，依公示原
    則及公信力，應屬林永川所有。倘如原告所言，係其自行出
    資，豈有不登記於自己名下，卻以林永川名義登記之理？且
    原告取得系爭土地及建物之所有權後，已足供林永川居住，
    何須再將系爭房地登記於林永川名下？原告其後復出資3,32
    8,000 元，支付與原來房地不符比例之價值，購買同地號辦
    理重劃價值較高土地，卻仍登記在林永川名下，似已超過供
    林永川居住使用之目的，顯與常理有違。此外，原告雖謂自
    行出資，但出資理由多端，亦可能為贈與、信託或其他交換
    對價等，原告就此應負舉證責任。且如系爭建物為原告所有
    ，則房屋修繕費用收據上買受人應直接填寫原告本人即可，
    何以卻填寫林永川？足證系爭建物顯為林永川所有。
  (二)備位之訴部分：林永川為原告同居之叔叔，依民法第1114條
    、第1122條、第1123條之規定，縱原告所請求之費用係其為
    林永川所支出，然該給付係履行道德上之義務，依民法第
    180 條之規定，不得請求返還。
    並聲明：原告之訴駁回。訴訟費用由原告負擔。
三、兩造不爭執事實：
  (一)林永川為原告之叔叔。
  (二)坐落雲林縣斗六市○○○段朱丹灣小段960 地號土地（重劃
    前為76-46 地號）於56年5 月11日由原告買受，並於63年7
    月將所有權移轉登記予己○○，復於64年11月移轉登記予林
    永川。
  (三)系爭建物之納稅義務人原為原告，於89年變更為林永川。
  (四)系爭土地因重劃面積縮減為69平方公尺，嗣與其他土地合併
    ，變更為89.71 平方公尺。
  (五)系爭土地於重劃後所合併之土地由原告出資買受。
  (六)原告為林永川支出喪葬費用424,328元。
  (七)對於土地買賣契約書、系爭土地90及91年度之地價稅單、系
    爭建物之水費收據、林永川之醫療費用收據之真正均不爭執
    。
四、本件爭點：
  (一)先位之訴部分：
  系爭土地之所有權於64年11月1 日登記於林永川名下，並於
    重劃後面積變更為89.71 平方公尺，又再登記於林永川名下
    ，是否基於原告與林永川間之借名登記契約？
  如為借名登記契約，原告得否請求被告移轉所有權？
  系爭建物是否為原告出資興建？是否為原告所有？
  (二)備位之訴部分：
  系爭土地90、91年之地價稅10,934元、系爭建物92年10月1
    日及93年7 月12日之水費16,677元、林永川之醫療費用9,55
    5 元，是否為原告所支付？如為原告所支付，是否得請求被
    告於林永川之遺產範圍內返還？
  原告得否請求被告於林永川之遺產範圍內返還林永川之喪葬
    費用424,328 元？
五、得心證之理由：
  (一)按確認之訴，非原告有即受確認判決之法律上利益者不得提
    起，民事訴訟法第247 條第1 項定有明文。所謂有即受確認
    判決之法律上利益，係指法律關係存否不明確，原告在法律
    上之地位有不安之狀態存在或有受侵害之危險，而此種不安
    之狀態或危險，能以確認判決除去者而言。本件原告主張系
    爭建物為其所有，然為被告所否認，而系爭建物之納稅義務
    人為林永川，且依林永川之財產所得調件明細表，系爭建物
    亦為林永川所有，是原告如不訴請確認，其所主張之權利是
    否存在，無法明確，是原告在私法上之地位應有受侵害之危
    險，其起訴請求確認對於系爭建物有所有權，應有受確認判
    決之法律上利益，先予敘明。
  (二)關於系爭土地之所有權於64年11月1 日登記於林永川名下，
    並於重劃後面積變更為89.71 平方公尺，又再登記於林永川
    名下，是否基於原告與林永川間之借名登記契約部分：
  按借名登記契約，係指當事人約定，一方（借名者）經他方
    （出名者）同意，而就屬於借名者現在或將來之財產，以出
    名者之名義，登記為所有人或其他權利人，但無使他方取得
    實質所有權或其他權利之意思。是出名者僅為名義上所有權
    人，標的物之使用收益處分之實質所有權能仍由借名者享有
    之。在現行法制下，借名契約乃無名契約，依私法自治原則
    ，當事人基於特定目的而訂立借名契約，如未違反強制規定
    或公序良俗，當非法所不許。另稱信託者，謂委託人將財產
    權移轉或為其他處分，使受託人依信託本旨，為受益人之利
    益或為特定之目的，管理或處分信託財產之關係，信託法第
    1 條定有明文。是信託關係在委託人將財產權移轉予受託人
    之情形時，受託人係以所有權人地位在符合信託目的下對標
    的物有實質的所有權能。至所謂贈與，係指當事人約定一方
    以自己之財產無償給與他方，他方允受之契約，民法第406
    條定有明文。是以必須當事人一方有以財產為無償給與他方
    之要約，經他方承諾者，始足當之，即當事人雙方就贈與契
    約內容意思表示合致者，贈與契約始克成立。是受贈人於贈
    與契約成立後，不僅名義上為所有人，其實質上對於贈與標
    的物亦有管理處分之權能；而借名登記契約中，登記名義人
    應僅單純出借名義，對於登記之標的物並無任何管理處分之
    權能，其實際管理、處分之人仍為借名之人；至於信託契約
    之受託人不僅就信託財產承受權利人之名義，且須就信託財
    產，依信託契約所定內容為積極的管理或處分。
  證人己○○到庭結證稱：原告之前在華南銀行上班，我是他
    的客戶，大約是63年7 月間，原告要調到台北工作，他想和
    他的叔叔一起去台北，我以7 萬元向他買系爭土地及建物，
    那時他的叔叔也住在那裡；64年11月間都已經辦理過戶，我
    沒有房子住，要去那裡住，我要去修理房子，但是原告的叔
    叔住在那裡，不願意搬去台北，不讓我修理房子也不讓我住
    ，他說如果要趕他出去，他就要自殺；後來原告就補償我一
    些錢，以11萬元買回去，錢是原告給我的；那時原告買回去
    時跟我說，為了要讓他叔叔高興，所以土地要登記他叔叔的
    名字，原告是由他叔叔養大的；當初要登記時我有跟他建議
    ，你叔叔這麼老了為何要登記他的名字，他就說他叔叔年紀
    大了，登記他的名字讓他高興等語，而系爭土地於56年5 月
    11 日 由原告買受，並於63年7 月將所有權移轉登記予己○
    ○，復於64年11月移轉登記予林永川之事實，亦為兩造所不
    爭執，並有土地登記總簿謄本、土地登記簿謄本附卷可證，
    證人己○○之證述，與系爭土地移轉登記之過程相符。參以
    林永川死亡後，原告為其支付喪葬費用達424,328 元乙節，
    業據證人即道山禮儀社之負責人李深淵到庭證述屬實，並有
    喪葬費用明細在卷可稽，足見原告與林永川之情誼確屬深厚
    ，是證人己○○證稱原告自小由其叔叔養大，出於孝道將系
    爭土地及建物登記於林永川名下，實合乎倫常而無悖於情理
    ，應足採信。
  系爭土地因重劃面積縮減為69平方公尺，嗣與其他土地合併
    ，變更為89.71 平方公尺，而該合併之土地林永川雖為名義
    上之買受人，然實際上由原告出資之事實，為兩造所不爭執
    ，而原告於系爭土地辦理重劃時先以林永川為買受人，向重
    劃會買受面積共106.18平方公尺之土地，其中20.5平方公尺
    之土地與系爭土地合併乙節，亦有付款明細表、土地買賣契
    約書、土地登記簿謄本各1 份及支票影本4 紙附卷可憑，另
    除上開20.5平方公尺外，其餘向重劃會所買受之土地由原告
    於93年6 月18日出賣予他人，業據證人己○○證述屬實，並
    有不動產買賣契約書附卷可證，是由重劃時原告以林永川之
    名義出資買受土地，並將部分土地與系爭土地合併，部分土
    地於數年後出賣與他人之過程觀之，系爭土地實質上之處分
    權仍歸屬於原告，此與贈與契約之受贈人及信託契約之受託
    人對於標的物存有處分權能乙節即屬有間。
  原告另主張系爭土地於90年及91年之地價稅及系爭建物之水
    費均由其繳納之事實，業據其提出為被告所不爭執之地價稅
    單及水費收據為證，參以經本院依職權調閱林永川生前於90
    年至93年之財產所得明細表，其名下財產除系爭土地及建物
    之外，並無其他所得，而林永川於6 年11月22日出生，其於
    90年時已達84歲之高齡，顯已喪失勞動能力，是其既無任何
    所得收入，如何負擔系爭土地及建物之稅捐及日常支出？足
    見系爭土地及建物仍由原告管理，所產生之稅捐義務及日常
    支出亦由原告負擔，益證原告與林永川間就系爭土地及建物
    確實存有借名登記契約甚明。
  原告主張其尚持有系爭土地之土地所有權狀影本，業據其提
    出土地所有權狀影本為證，至權狀原本，原告稱已於搬家時
    遺失等語，被告則自承並未持有土地所有權狀，是系爭土地
    如係原告贈與林永川，則早於贈與之時，原告即應交付所有
    權狀予林永川持有，何須再持有影本？由此益徵系爭土地確
    非原告贈與林永川。
  另按，依土地法所為之登記，有絕對效力，土地法第43條定
    有明文；所謂登記有絕對效力，係為保護第三人起見，將登
    記事項賦與絕對真實之公信力，並非於保護交易安全之必要
    限度以外，剝奪真正權利人之權利（最高法院35年京上字第
    1681號判例意旨參照）。兩造對於系爭土地之所以登記為林
    永川乙節既有爭執，且被告為遺產管理人，並非交易之第三
    人，揆諸前揭說明，本件即無土地法第43條規定之適用自明
    。被告前揭抗辯，不足採信。
  (三)關於原告得否請求被告移轉所有權部分：
    復按，借名登記契約係以出名者之名義登記為標的物之所有
    權人，契約終止時，出名者有返還標的物之義務，如契約有
    明定，即以該約定為請求權基礎，反之，如契約未約定，則
    因借名登記契約為無名契約，其性質與委任契約相似，應可
    類推適用民法上有關委任契約之相關規定（最高法院94年台
    上字第953 號判決意旨參照）。又委任關係，因當事人一方
    死亡、破產或喪失行為能力而消滅，亦為民法第550 條所明
    定。經查：林永川已於93年5 月22日死亡，為兩造所不爭執
    ，揆諸前揭說明，系爭借名登記契約即因林永川死亡而消滅
    ，系爭土地即應回歸原告所有，從而原告請求系爭土地之遺
    產管理人即被告將土地移轉登記予原告所有，為有理由，應
    予准許。
  (四)關於系爭建物是否為原告出資興建，是否為原告所有部分：
  再按，不動產物權依法律行為而取得者，非經登記不生效力
    ，為民法第758 條所明定。此項規定，並不因不動產為違章
    建築而有例外。未辦理保存登記之房屋，其所有權仍屬原始
    起造人所有。最高法院62年台上字第2414號判例參照。
  系爭建物未辦理保存登記為違章建築，此為兩造所不爭執，
    又系爭建物之納稅義務人本為原告，於89年5 月間變更為林
    永川，此有雲林縣稅捐稽徵處96年7 月24日雲稅房字第0960
    035052號函在卷可證，而系爭建物原為原告所有，亦據證人
    己○○到庭結證屬實，是原告主張其為系爭建物之原始起造
    人乙節，應可採信。
  原告係基於借名登記契約而將系爭建物之納稅義務人登記為
    林永川，業如上述，縱原告與林永川間就系爭建物曾訂立買
    賣所有移轉契約書，然觀其買賣價款僅1500元，與標的物價
    值顯不相當，且系爭建物之管理處分權能仍歸屬於原告，亦
    如前述，是該買賣契約應屬隱藏借名登記契約之通謀虛偽意
    思表示，依民法第87條之規定，買賣契約應為無效，而應適
    用借名登記契約之規定。又系爭借名登記契約已因林永川死
    亡而消滅，業如上述，而系爭建物為未辦理保存登記之違章
    建築，從而原告請求確認系爭建物為原告所有，即有理由，
    應予准許。
  (五)綜上所述，系爭土地及建物登記於林永川名下，既係基於其
    與原告間之借名登記契約，而該契約已因林永川死亡而消滅
    ，從而，原告起訴請求被告將系爭土地之所有權移轉登記予
    原告，並確認系爭建物為原告所有，為有理由，應予准許。
    又本院已准許原告先位之訴，自毋庸再就備位之訴併予裁判
    ，附此敘明。
六、本件判決之基礎已臻明確，兩造其餘之爭點、攻擊防禦方法
    及舉證，核與判決無影響，爰不一一論述，併此敘明。
七、本件被告雖然全部敗訴，然其係基於遺產管理人之地位被訴
    ，其所為之訴訟行為，按當時之訴訟程度，為伸張或防衛權
    利所必要，本院並審酌民法第1150條關於遺產管理之費用，
    由遺產中支付之規定，本件之訴訟費用17,929元全部由原告
    負擔，爰依民事訴訟法第87條第1 項之規定，裁定如主文。
八、訴訟費用負擔之依據：民事訴訟第81條。
中　　華　　民　　國　　96　　年　　9 　　月　　27　　日
                  民事第二庭    法  官  吳錦佳
以上正本係照原本作成
如對本判決上訴，須於判決送達後廿日內向本院提出上訴狀
中　　華　　民　　國　　96　　年　　9 　　月　　27　　日
                                書記官　林美鳳
